【裁判字號】    99,訴,899
【裁判日期】    991028
【裁判案由】    常業詐欺
【裁判全文】
臺灣高雄地方法院刑事判決               99年度訴字第899號
公  訴  人  臺灣高雄地方法院檢察署檢察官
被      告  蔡慧茹
上列被告因常業詐欺案件，經檢察官提起公訴（98年度偵緝字第
1614號），嗣因被告於本院準備程序中就被訴事實為有罪之陳述
，本院告知被告簡式審判程序之旨，並聽取當事人之意見後，由
本院合議庭裁定改由受命法官獨任依簡式審判程序進行，判決如
下：
    主  文
蔡慧茹幫助犯常業詐欺取財罪，處有期徒刑捌月，減為有期徒刑
肆月。
    事  實
一、蔡慧茹（原名蔡麗文）與林文東（所為常業詐欺犯行，業經
    臺灣嘉義地方法院以95年度訴字第143 號判決判處有期徒刑
    1 年6 月，減為有期徒刑9 月確定）係同居之男女朋友。蔡
    慧茹前向臺灣中小企業銀行（下稱臺灣企銀）前鎮分行申請
    開立帳號00000000000 號之支票帳戶後，其明知在民國93年
    年底時，其財力已陷入困境，若以其名義開立支票，將無法
    於支票到期日前將票款存入支票帳戶以供兌現，且其亦知悉
    無兌現可能性之空頭支票（俗稱芭樂票）易成為不法份子持
    以作為詐騙他人款項之工具，交易相對人若誤信該支票有兌
    現可能性而與之交易，於收受該支票後，因而為財物或勞務
    之給付時，即會遭受財產上損害，竟仍基於幫助常業詐欺取
    財之犯意，先後於93年12月下旬某日以及94年8 月中旬某日
    ，將其申領之上開帳戶之空頭支票共計152 張，於蓋妥印章
    後，交付予林文東使用，林文東則以代為清償蔡慧茹積欠某
    當鋪新臺幣（下同）15萬元之債務及每月匯款3 萬元至蔡宜
    芳（即蔡慧茹長女）之臺灣企銀前鎮分行帳號00000000000
    號帳戶內，以供蔡慧茹之日常生活花費為對價。嗣林文東取
    得上開152 張空頭支票後，與林寶財（所為常業詐欺取財犯
    行，業經臺灣嘉義地方法院以95年度訴字第143 號判決判處
    有期徒刑1 年8 月確定）等人共組詐欺集團，意圖為自己不
    法之所有，共同基於常業詐欺之犯意聯絡，由該集團某成員
    在報紙上刊登「支票借你」、「支票借您」等廣告，招攬債
    信不良之人與渠等聯繫，並依客戶要求簽發支票，以每張數
    千元不等之價格出售予同具詐欺犯意之不特定成年人使用牟
    利，使空頭支票流通在外，並均恃此所得以為生活之資。而
    上開不特定成年人取得如附表所示之空頭支票後，明知支票
    無法兌現，竟基於詐欺犯意，向交易相對人佯稱為合法取得
    之客票，充作交易之付款或擔保而交付各該空頭支票予交易
    相對人，致相對人誤信該空頭支票有兌現可能致為對價給付
    而受損害（被害人、遭詐騙之時間、金額及過程、空頭支票
    之資料均詳如附表所示）。後因林寶財等人組成之詐欺集團
    所出售之空頭支票遭大量退票，經嘉義市警察局據報後循線
    查獲。
二、案經嘉義市警察局報告臺灣嘉義地方法院檢察署呈請臺灣高
    等法院檢察署核轉臺灣高雄地方法院檢察署檢察官偵查起訴
    。
    理  由
一、本件被告蔡慧茹所犯並非死刑、無期徒刑、最輕本刑為3 年
    以上有徒刑之罪或高等法院管轄第一審案件，而其於準備程
    序進行中，被告先就被訴事實為有罪之陳述，經法官告知簡
    式審判程序之旨，並聽取公訴人及被告之意見後，本院認適
    宜改依簡式審判程序進行，爰依刑事訴訟法第273 條之1 第
    1 項規定，由本院合議庭以裁定由受命法官獨任進行簡式審
    判程序，合先敘明。
二、上揭事實，業據被告於本院審理時坦承不諱，核與證人即被
    害人陳永聖、陳美珍、林文章、蔡利昭於警詢時之證述，以
    及證人即上開詐欺集團成員林文東、林寶財各於警詢及偵查
    中所為證詞大致相符，並有臺灣企銀前鎮分行95年1 月26日
    九四前鎮字第31號函暨所附被告上開支票帳戶之開戶基本資
    料及請領支票張數及退票紀錄、被告之票據信用資訊連結作
    業資料、臺灣企銀前鎮分行97年11月25日97年前鎮字第181
    號函暨所附被告上開支票帳戶往來明細表、蔡宜芳之帳號一
    覽表及個人戶籍查詢結果、被告94及95年度稅務電子閘門財
    產所得調件明細表各1 份附卷可稽，足認被告之任意性自白
    與事實相符，應堪採信。綜上，本案事證明確，被告犯行堪
    以認定，應依法論罪科刑。
三、查被告行為後，刑法業於94年2 月2 日修正公布，並於95年
    7 月1 日施行。按行為後法律有變更者，適用行為時之法律
    ，但行為後之法律有利於行為人者，適用最有利於行為人之
    法律，修正後刑法第2 條第1 項定有明文。此條規定係規範
    行為後法律變更所生新舊法律比較適用之準據法，本身尚無
    新舊法比較之問題，於新法施行後，應一律適用修正後刑法
    第2 條第1 項之規定，為「從舊從輕」之比較，先予敘明。
    再按本次法律變更，比較時應就罪刑有關之共犯、未遂犯、
    想像競合犯、牽連犯、連續犯、結合犯，以及累犯加重、自
    首減輕暨其他法定加減原因（如身分加減）與加減例等一切
    情形，綜其全部罪刑之結果而為比較（最高法院95年5 月23
    日95年度第8 次刑庭會議決議參照）。茲就與本案有關部分
    說明如下：
(一)修正後刑法第340 條之常業詐欺罪業經刪除，惟常業詐欺罪
    當然有連續性，不生連續犯問題，因此在正犯應成立常業詐
    欺罪之情形，即不能再依連續犯加重其刑，若幫助犯之多次
    行為反而適用連續犯之規定，即與從犯之從屬性有違（最高
    法院88年台上字第637 號判決意旨參照），因此在修法前，
    被告先後多次之幫助行為僅成立一罪（臺灣高等法院94年度
    法律座談會第5 號提案內容參照）。又刑法廢除常業犯後，
    正犯所為數行為應依數罪併罰之規定論以數罪（最高法院96
    年臺上字第5274號判決意旨參照），而被告所為數幫助行為
    ，亦應論以數罪，是經比較修正前後之規定，自應以舊法對
    被告較為有利。
(二)修正後之刑法第33條第5 款規定：「罰金：新臺幣1 千元以
    上，以百元計算之」，與修正前之刑法第33條第5 款規定「
    罰金：1 元以上」相較，修正後之規定較不利於被告，依刑
    法第2 條第1 項前段規定，應適用行為時即修正前之規定處
    斷。本件正犯所犯刑法第340 條之常業詐欺取財罪，其法定
    刑中有罰金刑，揆諸上開說明，自應適用修正前之刑法第33
    條第5 款規定，定其罰金刑之最低度刑。另刑法分則之罪，
    其罰金刑貨幣單位由銀元修正為新臺幣之法律適用，非屬法
    律變更，不生新舊法比較問題，而應適用刑法施行法第1 條
    之1 規定，併予敘明。
(三)另修正前刑法第30條原規定：「幫助他人犯罪者，為從犯。
    雖他人不知幫助之情者，亦同。從犯之處罰，得按正犯之刑
    減輕之」，修正後刑法第30條則規定：「幫助他人實行犯罪
    行為者，為幫助犯。雖他人不知幫助之情者，亦同。幫助犯
    之處罰，得按正犯之刑減輕之」，是本次刑法修正時，就刑
    法第30條幫助犯規定，僅作文字上之修正，並無有利、不利
    之情形，亦不生新舊法比較適用之問題，均應依一般法律適
    用原則，適用裁判時法。
(四)綜上，經綜合比較新、舊法之適用結果，以修正前刑法規定
    有利於被告，是應依刑法第2 條第1 項前段規定，就有新舊
    法適用部分，整體適用修正前之刑法規定。
四、按刑法上之幫助犯，係對於犯罪與正犯有共同之認識，而以
    幫助之意思，對於正犯資以助力，而未參與實施犯罪之行為
    者而言。是以，如未參與實施犯罪構成要件之行為，且係出
    於幫助之意思提供助力，即屬幫助犯，而非共同正犯。本件
    被告基於幫助之故意，將其如附表所示之空頭支票提供予林
    文東，林文東即與林寶財等詐欺集團成員將之販售予同具有
    詐欺犯意之不特定成年人，並恃此所得以為生活之資，而該
    不特定之成年人則持以向附表所示之被害人詐騙財物，據此
    ，僅足以證明被告上開行為係對他人遂行常業詐欺取財之犯
    行資以助力，且尚無證據證明被告有參與常業詐欺取財犯行
    之構成要件行為，衡諸前揭說明，自應論以幫助犯。是核被
    告所為，係犯刑法第30條第1 項、修正前刑法第340 條之幫
    助常業詐欺取財罪。然被告係幫助犯，其犯罪情節較正犯輕
    微，爰依刑法第30條第2 項規定，按正犯之刑減輕之。爰審
    酌被告僅因當時經濟生活狀況不佳，為獲取每月3 萬元之日
    常生活費用以及林文東代為清償15萬元債務之利益，竟將自
    己申領之上開空頭支票提供他人使用，不顧可能遭他人用以
    作為犯罪工具，嚴重破壞社會治安及有礙金融秩序，助長犯
    罪歪風，且造成如附表所示之被害人分別受有如附表所示之
    財產上損害，所為實不足取，復審酌被告之經濟及家庭生活
    狀況、智識程度非低、於本院審理時終能坦承犯行等一切具
    體情狀，量處如主文所示之刑，以資懲儆。又中華民國九十
    六年罪犯減刑條例業經立法院制定，並業經總統於96年7 月
    4 日公佈，自96年7 月16日起生效，茲因被告為上開犯行之
    犯罪時間在96年4 月24日以前，且非同條例第3 條所定不得
    減刑之罪，至被告於偵查中雖經通緝而緝獲到案，然因其通
    緝日（98年7 月3 日）及緝獲日（98年7 月8 日）均在上開
    減刑條例施行後，有被告之通緝資料在卷可查，故非同條例
    第5 條所定不予減刑之情形，是被告仍符合應予減刑之要件
    ，爰依中華民國九十六年罪犯減刑條例第2 條第1 項第3 款
    、第7 條之規定，減其二分之一之宣告刑。
據上論斷，應依刑事訴訟法第299 條第1 項前段、第273 條之1
第1 項，刑法第2 條第1 項前段、第30條第1 項前段、第2 項、
（修正前）第340 條，刑法施行法第1 條之1 第1 項、第2 項但
書，中華民國九十六年罪犯減刑條例第2 條第1 項第3 款、第7
條，判決如主文。
本案經檢察官張雅婷到庭執行職務。
中    華    民    國    99    年    10    月    28    日
                    刑事第十八庭  法  官  陳芸珮
以上正本證明與原本無異。
如不服本判決應於收受送達後10日內向本院提出上訴書狀，並應
敘述具體理由；如未敘述上訴理由者，應於上訴期間屆滿後20日
內向本院補提理由書（均須按他造當事人之人數附繕本）「切勿
逕送上級法院」。
中    華    民    國    99    年    10    月    28    日
                                  書記官  蔡淑貞
附錄本案論罪科刑法條：
修正前中華民國刑法第340條
以犯第339 條之罪為常業者，處1 年以上7 年以下有期徒刑，得
併科5 萬元以下罰金。
附表：
┌──┬───┬───┬─────┬────┬────┬────┬────┐
│編號│被害人│遭詐騙│遭詐騙過程│受騙金額│支票號碼│發票日期│退票日期│
│    │      │時間  │          │（單位：│        │        │        │
│    │      │      │          │新臺幣）│        │        │        │
├──┼───┼───┼─────┼────┼────┼────┼────┤
│ 1  │陳永聖│94年11│綽號「滷蛋│20萬元  │0000000 │94年11月│94年11月│
│    │      │月5 日│」之成年人│        │        │5 日    │7 日    │
│    │      │前某日│以支付工程│        │        │        │        │
│    │      │      │款項名義交│        │        │        │        │
│    │      │      │予被害人  │        │        │        │        │
├──┼───┼───┼─────┼────┼────┼────┼────┤
│ 2  │陳美珍│94年間│綽號「小蘇│50萬元  │0000000 │94年11月│94年11月│
│    │      │某日  │」之成年人│        │        │15日    │15日    │
│    │      │      │向被害人調│        │        │        │        │
│    │      │      │借現金    │        │        │        │        │
├──┼───┼───┼─────┼────┼────┼────┼────┤
│ 3  │林文章│94年間│不詳之成年│19萬3 千│0000000 │94年11月│94年11月│
│    │      │某日  │人向被害人│元      │        │30日    │30日    │
│    │      │      │調借現金  │        │        │        │        │
├──┼───┼───┼─────┼────┼────┼────┼────┤
│ 4  │蔡利昭│94年間│綽號「謝仔│12萬6 千│0000000 │94年12月│94年12月│
│    │      │某日  │」之成年人│元      │        │12日    │12日    │
│    │      │      │向被害人調├────┼────┼────┼────┤
│    │      │      │借現金    │10萬元  │0000000 │94年12月│94年12月│
│    │      │      │          │        │        │15日（起│26日    │
│    │      │      │          │        │        │訴書誤載│        │
│    │      │      │          │        │        │為12日）│        │
└──┴───┴───┴─────┴────┴────┴────┴────┘

司法院資訊處製作；財團法人民間司法改革基金會備份。
